【裁判字號】    90,簡上,348
【裁判日期】    920919
【裁判案由】    侵權行為損害賠償
【裁判全文】
臺灣臺北地方法院民事判決                          九十年度簡上字第三四八號
    上  訴  人  建明汽車客運股份有限公司
    法定代理人  己○○
    訴訟代理人  陳逸華律師
                李明諭律師
                蔡鎮隆律師
                甲○○
                丁○○
                戊○○
    被  上訴人  庚○○○
    丙  ○○○  ○○○
                林佳佳
右當事人間請求侵權行為損害賠償事件，上訴人對於中華民國九十年四月二十七日本
院九十年度北簡字第五六八七號第一審判決提起上訴，本院於九十二年九月五日言詞
辯論終結，判決如左：
    主  文
原判決關於命上訴人給付超過新台幣貳拾捌萬壹仟玖佰肆拾參元及自民國八十九年九
月九日起至清償日止，按年息百分之五計算之利息部分，及該部份假執行之宣告，暨
訴訟費用之裁判（除確定部分外）均廢棄。
右開廢棄部分，被上訴人在第一審簡易之訴及其假執行之聲請均駁回。
其餘上訴駁回。
第一審（確定部分除外）及第二審訴訟費用均由上訴人負擔十分之九，餘由被上訴人
負擔。
    事  實
甲、上訴人方面：
壹、聲明：求為判決
一、原判決不利於上訴人部分廢棄。
二、右開廢棄部分，被上訴人在第一審之訴及假執行之聲請均駁回。
貳、陳述：除與原判決記載相同者，茲引用之外，補稱：
一、按「民法第二百十七條所謂損害之發生或擴大，被害人與有過失云者，係指被害
    人能盡善良管理人之注意，即可避免其損害之發生或擴大，乃竟不注意，致有損
    害發生或擴大之情形而言。苟被害人之過失與賠償義務人之行為為損害發生或擴
    大之共同原因，即有其適用。至賠償義務人之行為，究係出於故意或過失，在所
    不問。」最高法院八十年度台上字第一○四六號判決著有明文。故以民法第二百
    十七條第一項此項規定之目的，在謀求加害人與被害人間之公平，故在裁判上法
    院得以職權減輕或免除之。民法第二百十七條所謂損害之發生或擴大，被害人與
    有過失云者，係指被害人苟能盡善良管理人之注意，即得避免其損害之發生或擴
    大，乃竟不注意，致有損害發生或擴大之情形而言，是與固有意義之過失，以違
    反法律上注意義務為要件者，尚屬有間（最高法院八十五年台上字第一七五六號
    、五十四年台上字第二四三三號判例及七十年台上字第三七五號判決意旨可資參
    照）
二、次按「損害之發生或擴大，被害人與有過失者，法院得減輕賠償金額，或免除之
    。」民法第二百十七條定有明文。依本件之發生經過，原審判決及台灣省行車事
    故覆議鑑定委員會漏未斟酌被上訴人下述之與有過失之情事：
  (1)按依高速公路交通管制規則第十一條規定：「汽車在行駛途中，不得驟然或任意
    換車道，如欲超越前車或變換車道時，應先顯示方向燈告知前後車輛，並保持安
    全距離及間隔，方得超越或變換車道。」且依交通部七十六年十一月二十四日交
    路（七六）字第０二七八八五號函示：「汽車駕駛人於高速公路駕車插入正在連
    貫行駛汽車之中間，顯具高度危險性，亦屬高速公路上不當之行為，自應依道路
    交通管理處罰條例第三十三條處罰。」最高法院八十一年度台上字第七二二號判
    決亦略謂：「上訴人之車係左車頭保險桿擦撞斷裂，再依其車左後門被撞方向係
    由後往前撞擊情形判斷，顯係因上訴人欲變換至內線車道，因未注意被害人之車
    即在其左側車尾附近，未查覺即驟然變換車道致發生擦撞，方造成上述擦撞及使
    上訴人之車左旋之情形，從而本件車禍肇事主因，要係上訴人驟然變換車道所致
    。」足徵於高速公路行駛時，如欲變換車道時，應先顯示方向燈告知前後車輛，
    並保持安全距離及間隔，方得超越或變換車道，否則當然有過失。
  (2)而查：
    依被上訴人之警訊筆錄係謂「當時行經該路段突然見前方一部小自客貨ＳＢ－
      四八○○在中線打轉，我立即向右邊閃避」。被上訴人自承當時係自中線車道
      驟然變換至外側車道。
    依辛○○之警訊筆錄係謂「當時正常行駛該路段（外側車道），突然前車Ｚ八
      －五六一五小自客好像失控車子先偏向中線，又轉向外線，橫在外線車道，致
      我車無法閃避。」足見被上訴人當時確係驟然變換至辛○○所行駛之外側車道
      。
    而依第三人林佳佳之警訊筆錄係謂「當時行駛於該路段（中線車道），突然見
      前方外線道一部ＳＢ－四八○○小自客貨向中線衝過來，我立即向內線閃避，
      但閃避不及，ＳＢ－四八○○小自客貨前車頭撞擊我車右車身，致我車失控衝
      至外線車道，我車還未停止時，後方又一部Ｚ八－五六一五小自客從我左方追
      撞，致我車又彈至內線車道」由此觀之，被上訴人所駕駛之Ｚ八－五六一五小
      自客既自駕駛於外線車道之林佳佳之左方追撞，足見當時被上訴人當時係行駛
      於中線車道再變換至外側車道而非原行駛於外側車道。
    位置圖Ｃ車（即辛○○所駕駛之車號ＡＨ－四二三號營業大客車）係位於外側
      車道，車頭向前；而依證人即現場處理之警員賴建華於九十二年六月十日於本
      院之證詞亦證稱，Ｃ車為最後抵達現場之車輛。換言之，當時辛○○所駕駛之
      車號ＡＨ－四二三號營業大客車係行駛於外側車道，屬於正常行駛而有「路權
      」，被上訴人當時係行駛於中線車道，其變換至外側車道須保持安全距離始得
      為之，故本件被上訴人應負擔全部之過失責任。
    依被上訴人所提出之估價單及維修之明細資料所示，被上訴人所駕駛之Ｚ八－
      五六一五號自小客車之損害部位多為車後右側；而依國道公警察局第一警察隊
      現場照片資料所示，車號ＡＨ－四二三號營業大客車係左前方受損以觀，顯見
      係被上訴人係行駛於辛○○所駕駛之車號ＡＨ－四二三號營業大客車之左方車
      道，而因被上訴人變換至外線車道前，因未注意辛○○所駕駛之車號ＡＨ－四
      二三號營業大客車已行駛至在其右側車尾附近而未保持安全距離及間隔，即驟
      然變換車道所致，絕非因辛○○所駕駛之車號ＡＨ－四二三號營業大客車未保
      持距離所生，台灣省行車事故覆議鑑定委員會漏未斟酌至此，係有違誤。
  (3)再按違反保護他人之法律者，推定其有過失，舊民法第一百八十四條第二項定有
    明文。本件係發生於八十九年四月四日，係應有舊民法第一百八十四條第二項之
    適用；又道路交通管理處罰條例第二十一條第七款：「汽車駕駛人，有左列情形
    之一者，處新臺幣六千元以上一萬二千元以下罰鍰，並當場禁止其駕駛及扣留其
    車輛牌照：七、駕駛執照吊扣期間駕車者。」之規定，屬舊民法第一百八十四條
    第二項所稱之「保護他人之法律」，至為明確。
  (4)惟查被上訴人其時係有「駕照吊扣期間行駛公路」之事由，有內政部警政署國道
    高速公路警察局舉發違反道路交通管理事件通知單可稽，足見被上訴人有舊民法
    第一百八十四條第二項之推定過失之事由，原審判決及台灣省行車事故覆議鑑定
    委員會均漏未斟酌至此，係有違誤。
三、按依財政部之進口舊汽車核估作業要點規定「個人進口新車不予折舊，使用過之
    舊汽車，按其新車或同樣或類似新車之離岸價格與年份起算折舊，其折舊標準為
    同年度折舊一○％，其後五年，第一年折舊二○％，第二年三五％，第三年五○
    ％，第四年六○％，第五年六五％，第六年起依據查得之資料，以合理方式核定
    之。」被上訴人之汽車於八十八年七月二日領照使用，本件事故發生於八十九年
    四月四日，依前述進口舊汽車核估作業要點之規定，應折舊二○％，故汽車修理
    工業工會之函件以折舊一五％，於法不符，原審判決未斟酌至此，係有違誤。
四、關於被上訴人所請求之拖吊費六千元及交通費用一萬五千元之部分，顯無必要性
    ，應予扣除：
    按依被上訴人所提出之拖吊費單據，並無日期，而其上之字跡與被上訴人相似，
    是否確係本件之事故所生，係屬未明，顯係於臨訟前製作，顯不足以採信，上訴
    人否認其形式上之真正，應予以扣除；關於交通費用，本件車禍發生於八十九年
    四月四日為兩造所不爭執，而被上訴人所提出之計程車收據多為八十九年五、六
    月間，甚而有九十一年五月之收據，且車號、駕駛人多為相同而其上之字跡與被
    上訴人相似，足徵被上訴人所提出之交通費用單據，顯係於臨訟前製作，顯不足
    以採信，上訴人否認其形式上之真正；且者，被上訴人於本件事件中絲毫未傷，
    而對於其為何須搭乘計程車往返台北及桃園間，與本件事件之必要性，並未依民
    事訟法第二七七條舉證以實其說，故應予扣除。
五、按「受僱人因執行職務，不法侵害他人之權利者，由僱用人與行為人連帶負損害
    賠償責任。但選任受僱人及監督其職務之執行，已盡相當之注意或縱加以相當之
    注意而仍不免發生損害者，僱用人不負賠償責任。」民法第一百八十八條明定；
    又「民法第一百八十八條第一項但書規定，僱用人選任受僱人及監督其職務之執
    行是否已盡相當之注意，其所應注意之範圍，關於選任方面，著重於受僱人之技
    術是否純熟，性格是否謹慎精細；而關於監督方面，則在於受僱人職務之執行，
    是否已提示其應注意事項，有無派員督導等。自不得以受僱人偶一過失行為，即
    謂僱用人選任及監督未盡相當之注意。」最高法院八十七年度台上字第七九一號
    判決亦有明文，是以選任受僱人及監督其職務之執行，已盡相當之注意或縱加以
    相當之注意而仍不免發生損害者，僱用人即免賠償責任，自不待言。
六、本件車禍肇事之地點為高速公路，辛○○之行駛行為為上訴人無法一一監控，故
    上訴人已盡相當之注意亦仍無法避免損害之發生，自係屬民法第一百八十八條但
    書所稱選任受僱人及監督其職務之執行，已盡相當之注意或縱加以相當之注意而
    仍不免發生損害之情形，上訴人應得依法免責。
乙、被上訴人方面：
壹、聲明：駁回上訴。
貳、陳述：除與原宣示判決筆錄所載者同，茲予引用外，補稱：
一、被上訴人所駕駛之Ｚ八─五六一五號自用小客車行該路段時，突然見前方一部Ｓ
    Ｂ－四八○○號小客貨車橫在外線道與中線車道中間，即稍向右邊閃避一點，仍
    然維持在外線車道，並未變換車道，當被上訴人閃過ＳＢ－四八○○號廂型車時
    ，隨即被後方疾駛而來的ＡＨ─四二三號營業用大客車強力撞擊，導致其自小客
    車向前衝，而撞上前方之ＤＭ－○二七一號自小客車。
二、事故發生時，黃水木之ＳＢ－四八○○號廂型車係橫躺於中線與外線道中間，被
    上訴人之Ｚ八─五六一五號車係行駛於外線車道，若照上訴人所言「貿然強行變
    換車道，先偏向中線車道」必會直接正面撞上ＳＢ－四八○○號，為何還能向前
    滑行，顯然被上訴人一直駛於外線車道，並未變換車道，況如上訴人所言屬實，
    則被上訴人之自小客車應係側面被撞，而實際上被上訴人之自小客車係正後方被
    撞，故上訴人所言並非事實。
    理    由
一、本件被上訴人起訴主張：(1)其於八十九年四月四日零時十分許，駕駛其所有之車
    號Ｚ八─五六一五號自用小客車，行經中山高速公路五股交流道附近，因遭上訴
    人之員工即辛○○（同為一審被告，嗣被上訴人於本院審理時撤回對辛○○之起
    訴，合先敘明）駕駛該公司之車號ＡＨ─四二三號營業用大客車撞及而毀損，經
    期間之交通費一萬五千元，共為三十八萬七千三百九十元，爰加計自起訴狀繕本
    語（其中修理費用超過二十九萬一千零九十元及利息逾八十九年九月九日起算點
    之部分業經原審諭知被上訴人敗訴，此部分未據被上訴人提出上訴，業已確定）
    。
二、上訴人則以：(1)被上訴人於車禍當時係自中線車道驟然變換到外側車道，上訴人
    所屬司機辛○○駕駛之車號ＡＨ─四二三號營業用大客車，係行駛於外側車道，
    屬正常行駛而有路權，被上訴人當時係行駛於中線車道，其變換至外側車道須保
    持安全距離始得為之，被上訴人應負擔全部之過失責任。(2)本件車禍事故發生於
    八十九年四月四日，被上訴人係於八十八年七月二日領照使用，依財政部之進口
    舊汽車核估作業要點之規定，應折舊百分之二十，汽車修理工業工會之函件，僅
    折舊百分之十五，並不合理。(3)被上訴人請求之拖吊費六千元及交通費用一萬五
    千元之部分顯無必要，應予扣除。(4)上訴人對於辛○○之選任及監督，已盡相當
    之注意義務等語資為抗辯。
三、「因故意或過失，不法侵害他人之權利者，應負損害賠償責任」；「受僱人因執
    行職務，不法侵害他人之權利者，由僱用人與行為人連帶負損害賠償責任」，民
    法第一百八十四條第一項前段、第一百八十八條第一項分別定有明文。經查：
  (1)本件車禍發生係於八十九年四月四日零時十分，地點在國道一號高速公路南下三
    十一．七公里處，係單向四線車道（內側車道、中線車道、外側車道、槽化線）
    ，限速為時速九十公里，天候為雨天，車禍發生後四部碰撞車輛自南到北之排列
    次序，依序為乙○○○○○○駕駛之ＤＭ－○二七一號（鑑定意見書上誤載ＤＨ
    －○二七八號）自小客車為右側及車頭受損，靜止於內側車道上；被上訴人駕駛
    之Ｚ八－五六一五號自小客車則為車尾及右前車頭損壞，靜止於內側車道及中線
    車道上；上訴人之司機辛○○駕駛之ＡＨ－四二三號營業大客車（飛狗巴士）為
    車頭損壞，靜止於外側車道及槽化線上；丙○○○○○○駕駛之ＳＢ－四八○○
    號廂型車翻覆，前後受損，靜止橫躺於中線、外線車道上等情，有車禍現場圖、
    照片十一幀附警訊卷可參。
  (2)參諸丙○○○○○○於警訊陳述：「我行駛外線車道，時速約七十五公里，突然
    一不明車號之白色轎式小客車從我左前方切入我車前，並擦撞我左前保險桿，．
    ．結果就失控，然後不知為何就翻車，那時下大雨，擦撞我車輛的白色小客車已
    下五股交流道」等語；乙○○○○○○陳述：「我行駛中線車道，時速約七十至
    八十公里，見前方外線道一部ＳＢ－四八○○號廂型車向中線衝過來，我即向內
    側閃避，但閃避不及，ＳＢ－四八○○號車前車頭撞擊我右車身，致我車失控衝
    至外線車道，我車尚未停止時，後方又一部Ｚ八－五六一五號自小客車從我車左
    方追撞，致我車又彈回內側車道」等語，由二人之陳述，林佳佳所駕駛之自用小
    客車應係行駛於中線車道，先遭到外側車道之黃水木駕駛廂型車驟然偏向中線車
    道而發生擦撞，林佳佳的自小客車失控衝到外線車道，又為被上訴人所駕駛之自
    小客車自左方追撞。
  (3)被上訴人陳述：「我行駛外線車道，時速約七十至八十公里，當時行經該路段突
    然看到前方一部ＳＢ－四八○○號車在中線打轉，我立即向右邊閃避，當我閃過
    ＳＢ－四八○○號小自客貨時，突然感覺有被撞到，當我停下車往後看，才知道
    後方一部營業大客車追撞我車後，停於後方，致我車又推撞ＤＭ－○二七一號小
    自客後肇事」等語；上訴人之司機辛○○陳述：「我行駛外線車道，時速約六十
    至七十公里，突然前車Ｚ八－五六一五號自小客車好像失控，車子先偏向中線，
    又轉向外線橫在外線車道，致我車無法閃避而追撞該車肇事」等語，故應係辛○
    ○所駕駛之營業大客車擦撞到被上訴人所駕駛之自小客車，致被上訴人再擦撞到
    林佳佳所駕駛之自小客車。
  (4)按汽車駕駛人欲變換車道時，應注意安全距離；又汽車行駛時，後車與前車間應
    保持隨時可以煞停之距離，並應注意車前狀況及兩車併行之間隔，並隨時採取必
    要之安全措施，道路交通安全規則第九十八條第一項第六款、第九十四條第一項
    、第三項分別定有明文。本件車禍之肇因於丙○○○○○○行駛於肇事地點時，
    因故驟然由外側左偏，致行駛中線車道之林佳佳自小客車閃避不及，而第一次發
    生撞擊。辛○○所駕駛之營業大客車則未與其前方之被上訴人所駕駛之自小客車
    保持安全距離，並採取必要之安全措施，致被上訴人見到前方由黃水木擦撞林佳
    佳的交通事故，而減速閃避時，辛○○未能即時閃避而追撞到被上訴人駕駛之自
    用小客車，以致於被上訴人駕駛之自用小客車再往前追撞到林佳佳所駕駛之自用
    小客車而肇事，故丙○○○○○○、及上訴人之司機辛○○對於本件車禍之發生
    應負過失責任。至於被上訴人及林佳佳未無肇事責任，應可認定。本件車禍之肇
    事責任送請台灣省台北縣區車輛行車事故鑑定委員會鑑定、台灣省車輛行車事故
    覆議委員會覆議，均採相同之見解，有鑑定意見書（北鑑字第八九四六二號）、
    九十二年八月四日府覆議字第九○二三四八號覆議意見書附卷可參，上訴人主張
    被上訴人對車禍之發生應負過失責任云云，殊難採信。
  (5)辛○○係上訴人所僱請之司機，駕駛營業用大客車為其反覆執行之職務行為，而
    汽車行駛於道路上屬於高速度之交通工具，每部汽車若未保持一定之安全距離，
    當前方道路發生意外狀況時即無法及時停煞，前後追撞之結果，極易造成人員慘
    重之傷亡，故汽車駕駛人駕駛車輛時，其後車應與前車保持可以停煞之安全距離
    ，此一安全距離亦應隨著路況、天候之不同而隨時注意調整，此為駕駛人應負之
    注意義務，本件辛○○顯然沒有與前車保持安全距離，以致於擦撞到被上訴人之
    自用小客車，應負過失責任，甚為明顯。上訴人為司機辛○○之僱用人，其選任
    辛○○及監督其職務之執行，難認為無過失，上訴人主張已盡選任及監督之義務
    云云，即非可信。綜上所述，被上訴人主張上訴人應依民法第一百八十八條第一
    項之規定，負僱用人之損害賠償責任，即屬有據。
四、茲就被上訴人請求之數額，析述如下：
  (1)按不法毀損他人之物者，應向被害人賠償其物因毀損所減少之價額，所謂因物被
    毀損所減少之價額，得以修復費用為估定標準，但以必要者為限（最高法院七十
    七年度第九次民事庭會議決議可資參照）。故被上訴人以修理費用作為所減少價
    額之依據，自應准許，但其中以新零件更換舊零件折舊部分非屬必要費用，應予
    扣除。被上訴人主張該汽車修繕費用為三十六萬六千三百九十元，其中零件為二
    十六萬六千三百四十九元【零件二十六萬一千三百四十九元（含稅）、ＣＤ音響
    修理費五千元】、工資十萬零四十一元（含稅），有收據二張附卷可參（第一審
    卷第十一頁至十六頁）。被上訴人之自用小客車係於八十八年七月二日領照使用
    ，本件車禍係發生於八十九年四月四日，已使用二百七十七日，該零件部分以新
    品換舊品應予扣除折舊。依所得稅法第五十一條第一項規定採用定率遞減法為折
    舊方法，以固定資產每期減除該期折舊額後之餘額順序作為各次期計算折舊之基
    數，而以一定比計算其折舊額（所得稅法施行細則第四十八條第二款）。又依行
    政院所頒之「固定資產耐用年數表」及「固定資產折舊率表」之規定，非營業用
    之汽車耐用年數為五年，依定率遞減法每年折舊率為千分之三六九，依營利事業
    所得稅結算申報查核準則第九十五條第八項所定「依固定資產提列折舊採用定率
    遞減法者，以一年為計算單位，其使用期間未滿一年者，按實際使用之月數相當
    於全年之比例計算之，不滿一月者，以月計。」，則該Ｚ八－五六一五號自小客
    車已使用十個月，其折舊額為八萬一千九百零二元，扣除折舊額後零件部分為一
    十八萬一千九百零二元。（計算式：266349×0.369×10÷12＝81902，000000
    －00000＝184447）加計工資一十萬零四十一元，計為二十八萬一千九百四十三
    元。原審前雖然送請經本院委請台灣區汽車修理工業同業公會鑑定結果，其修理
    費用以二十九萬一千零九十元為合理（其中零件部分二十一萬一千八百九十七元
    ，已扣除折舊），有該公會覆函原審卷可稽，惟其零件部分扣除折舊額後為二十
    一萬一千八百九十七元，其以進口車第一年折舊百分之十五計算【詳該公會九十
    一年三月十五日區汽工（同）字第ｏ三一五五號函、九十一年四月十五日區汽工
    （同）字第九一ｏ三二號函】，此比例較本院採用定率遞減法千百之三六九為低
    ，上訴人就此部分認為扣除之折舊額過低，此項主張即屬可採，故本院此部分即
    不採用台灣區汽車修理工業同業公會所計算之數額，併予敘明。
  (2)拖吊費用六千元之部分，被上訴人雖然提出統一發票為證，惟該統一發票上並沒
    有記載開立之日期，難認為係因本件車禍而產生之拖吊費用，且被上訴人於原審
    中並未提出此一單據，遲至九十一年四月二日始提出統一發票為證，距離車禍發
    生已近二年之久，亦不合常理，故本院認為此部分被上訴人並未能提出證據以明
     之，其請求拖吊費用六千元之部分，即屬無據。
  (3)至於修車期間之交通費用一萬五千元，雖然有計程車之收據為證，惟此部分難認
    定與本件車禍有因果關係，而屬於必要之花費，故此交通費用一萬五千元部分亦
    於法不合。
五、綜上所述，本件被上訴人依民法第一百八十八條第一項之規定，認上訴人就其受
    僱人辛○○之過失行為，應負僱用人之連帶損害賠償責任，而請求上訴人給付二
    十八萬一千九百四十三元，及自八十九年九月九日起至清償日止，按年息百分之
    五計算之利息，為有理由，應予准許，其逾此部分之請求，為無理由，應予駁回
    。原審就上開應准許部分，為上訴人敗訴之判決，並准被上訴人供擔保後得為假
    執行之宣告，於法並無不合，上訴意旨就此部分指摘原判決不當，求予廢棄改判
    ，為無理由，應予駁回。至於超過上開應准許之部分，原審判命上訴人給付，並
    為供擔保後得假執行之宣告，容有未洽，上訴意旨，就此部分請求廢棄改判，為
    有理由，應予准許，爰廢棄此部分判決及其假執行之宣告（已確定者除外），並
    駁回被上訴人於第一審之訴及假執行之聲請。
六、本件爭點業臻明確，兩造其餘之攻擊及防禦方法，對於訴訟之結果均不生影響，
    爰無庸一一論述，併予敘明。
據上論結，本件上訴為一部有理由，一部無理由，依民事訴訟法第四百三十六條之一
第三項、第四百四十九條一項、第四百五十條、第七十九條但書，判決如主文。
中      華      民      國    九十二    年      九    月    十九      日
                                      民事第一庭
                                            審判長法  官  陳邦豪
                                                  法  官  蔡惠如
                                                  法  官  呂淑玲
右為正本係照原本作成。
本判決不得上訴。
中      華      民      國    九十二    年      九    月    十九      日
                                                  書記官  方美雲


司法院資訊處製作；財團法人民間司法改革基金會備份。
